臺灣高等法院臺南分院刑事判決　　　　 96年度上訴字第927號
上　訴　人
即　被　告　甲○○
選任辯護人　陳淑香律師
　　　　　　張育誠律師
　　　　　　簡承佑律師
上列上訴人因偽造文書案件，不服臺灣雲林地方法院96年度訴字
第385號中華民國96年6月27日第一審判決（起訴案號：臺灣雲林
地方法院檢察署95年度偵字第4099號），提起上訴，本院判決如
下：
    主  文
原判決撤銷。
甲○○連續公務員明知為不實之事項，而登載於職務上所掌之公
文書，足以生損害於公眾，處有期徒刑壹年陸月，減為有期徒刑
玖月。
    事  實
一、甲○○自民國92年2月22日起至95年5月30日止，係雲林縣警
    察局斗南分局斗南派出所明昌里第13警勤區之警員，負責轄
    區為明昌里8至15鄰，對於轄區內設籍人口及入境居留之大
    陸地區人民，依法令有從事戶口查察及管理流動人口登記之
    職責，且應於辦理對保手續時，審核保證人是否設籍並實際
    居住於其轄區，並於入境之大陸地區人民申報流動人口登記
    之3日內實施複查，且將查對情形註記於流動人口登記聯單
    內，為依法令從事公務之人員。其於94年1月間，即對設籍
    於所屬轄區內雲林縣斗南鎮○○里○○路154巷7號之林拾君
    （經檢察官另案聲請簡易判決處刑）與其大陸籍配偶趙燮琴
    （經檢察官職權不起訴並已強制出境）係以假結婚之方式使
    趙燮琴非法入境臺灣乙事產生懷疑，且明知林拾君與趙燮琴
    均未確實居住於上開戶籍地，其亦未實際前往上址查訪，竟
    基於不實登載公文書之概括犯意，先於94年7月18日下午4時
    20分許，在斗南派出所內，受理林拾君持趙燮琴之大陸人民
    進入臺灣地區保證書辦理對保手續時，未實際前往上開戶籍
    地查訪，即在該保證書之「對保或證明機關（構）簽註意見
    欄」內，登載「經查保證人林拾君確實設籍並居住本轄，有
    能力履行保證責任」等語並核章，而簽註上開不實之意見於
    職務上所掌之公文書，使林拾君得以檢具上開保證書申請趙
    燮琴入境臺灣地區，足以生損害於內政部警政署入出境管理
    局對於大陸地區人民管理之正確性。復於同年9月15日，在
    斗南派出所內，受理林拾君、趙燮琴2人申辦流動人口登記
    時，未實際前往上開戶籍地查訪，即在職務上所掌趙燮琴之
    流動人口登記聯單之公文書中「暫住地詳址」與「警勤區員
    警查對情形」等欄內，分別登載上開戶籍地址及「9/15查符
    」等語之不實內容，並於「受理員警（簽章）」欄內核章；
    及於95年4月6日，在斗南派出所內，受理趙燮琴申辦流動人
    口登記時，未實際前往上開戶籍地查訪，即在職務上所掌趙
    燮琴之流動人口登記聯單之公文書中「暫住地詳址」與「警
    勤區員警查對情形」等欄內，分別登載上開戶籍地址及「查
    符4/6」等語之不實內容，並於「受理員警（簽章）」欄內
    核章，而提供斗南分局作為轄區瞭解人口動態、鑑別人口良
    莠及掌握犯罪根源之人口查核及考核之用，足以生損害於斗
    南分局對於其轄區戶口查察及暫住人口管理之正確性。
二、案經雲林縣警察局報告臺灣雲林地方法院檢察署檢察官偵查
    起訴。
    理  由
一、上揭犯罪事實，業據被告甲○○坦承不諱；核與證人林拾君
    、趙燮琴於警詢及偵訊中均證述2人係假結婚且均未實際居
    住於上開戶籍地，並曾單獨或一同至斗南派出所辦理前揭對
    保及流動人口登記等手續等情；及證人即前開戶籍地址之房
    屋所有人廖基教於警詢中證述：林拾君之父林有道自90年3
    月起至92年9月止，曾向其承租上開房屋居住，而該屋自92
    年9月林拾君搬離後即無人居住，但其直至95年4月底始至戶
    政事務所將林有道、林拾君父子之戶籍強制遷出等節大致相
    符。此外，復有上開房屋現場照片2張、趙燮琴之大陸地區
    人民進入臺灣地區保證書、大陸居民往來臺灣通行證、身分
    證、趙燮琴與林拾君之結婚證書、結婚公證書、財團法人海
    峽交流基金會證明函、結婚登記申請書、戶籍謄本、雲林縣
    警察局受理大陸地區人民來台對保工作登記簿、林拾君之口
    卡片、戶口片、趙燮琴於94年9月15日及95年4月6日之流動
    人口登記聯單、雲林縣警察局流動人口申報名冊登記聯送件
    表、大陸地區人民明細資料報表、雲林縣警察局94年9月份
    大陸地區人民入出境通報名冊、雲林縣警察局斗南分局94年
    9月大陸地區人民入境通報複查名冊、雲林縣警察局斗南分
    局95年9月22日斗警陸字第0950400014號執行強制出境暨收
    容處分書等各1份在卷足憑。基上，足認被告之自白核與事
    實相符。被告公務員登載不實事項於公文書犯行，已堪認定
    。
三、按大陸地區人士申請以結婚名義來臺依親，依大陸地區人民
    進入臺灣地區許可辦法第15條、第17條規定，應依第17條第
    1項所指順序覓臺灣地區人民1人為保證人，且保證人之保證
    書應送保證人戶籍地警察機關（構）辦理對保手續後，檢具
    該保證書申請進入臺灣地區。又該保證書上供辦理對保之警
    員簽註意見之「對保或證明機關（構）簽註意見欄」，係由
    警員依職權審查保證人資格後加註核章，應屬公文書，且由
    其內所記載「經查保證人○○○確實設籍並居住本轄，有能
    力履行保證責任」等語，即可得知承辦警員須先查證確認保
    證人符合上開條件後，始得同意對保，否則自應簽註不同意
    之意見。因此，承辦之警員就保證書之對保，自負有實質審
    查義務。另依流動人口登記辦法第3條第3款規定，大陸地區
    人民入境居（停）留期間，未設戶籍者，應申報流動人口登
    記，且依流動人口登記管理注意事項第9條規定，此種登記
    之流動人口，應交警勤區佐警於3日內實施複查，查對情形
    於聯單（名冊）及戶卡片副頁內註記。而戶口查察作業規定
    目的在瞭解人口動態，鑑別人口良莠，掌握犯罪根源，維護
    社會治安，加強為民服務，增進警民關係，實施查察之警勤
    區警員自負有實質調查之義務，始能知悉轄區之人口動態、
    治安狀況等情，則警勤區警員於受理大陸地區人民流動人口
    登記時，自亦負有實質調查義務。是被告所為，核係犯刑法
    第213條公務員明知為不實事項而登載於職務上所掌之公文
    書罪。
四、被告行為後，刑法第56條連續犯之規定，業於94年2月2日修
    正公布刪除，並於95年7月1日施行，則被告之犯行，因行為
    後修正後之刑法業已刪除連續犯之規定，此刪除雖非犯罪構
    成要件之變更，但顯已影響行為人刑罰之法律效果，自屬法
    律有變更，依刑法第2條第1項規定，比較新、舊法結果，仍
    應適用較有利於被告之行為時法律即舊法論以連續犯（最高
    法院95年第8次刑事庭會議決議參照）。則被告先後3次登載
    不實事項於其職務上所掌之公文書，因時間緊接、方法相同
    ，所犯又係構成要件相同之罪名，顯係基於概括犯意反覆為
    之，為連續犯，應依廢止前刑法第56條規定論以1罪，並依
    法加重其刑。至被告行為後，刑法第10條第2項關於公務員
    之定義，亦於94年2月2日修正公布限縮公務員之範圍，並於
    95年7月1日施行，然被告身為警員，則其行為前、後皆屬依
    法令服務於國家之公務員，自無比較新、舊法之問題，併予
    敘明。
五、本件檢察官雖未就被告於94年7月18日辦理林拾君申請趙燮
    琴之大陸地區人民進入臺灣地區保證書之對保手續時，在該
    保證書之「對保或證明機關（構）簽註意見欄」內登載不實
    於職務上所掌之公文書之犯罪事實提起公訴，惟此部分與前
    揭起訴並經本院論罪之公務員明知為不實事項而登載於職務
    上所掌之公文書罪間，有連續犯之裁判上1罪關係，為起訴
    效力所及，本院自應併予以審理。
六、原審以被告罪證明確，應予論罪科刑，固非無見。但查：中
    華民國96年罪犯減刑條例業經於96年7月16日起施行，原審
    未及適用，尚有未當。被告上訴意旨爭執其非故意登載不實
    云云，固無理由，惟原判決既有上開可議之處，即屬無可維
    持，應由本院將原判決予以撤銷改判。爰審酌被告身為警務
    人員，怠於職責，明知未為實際查核訪查，竟對其職務上掌
    管之公文書為不實之登載，危害戶口管理之正確性、公信性
    非輕，惟念其犯後尚能坦認犯行態度良好等一切情狀，量處
    被告處有期徒刑1年6月。又被告犯罪時間在中華民國96年4
    月24日以前，合於減刑條件，爰依中華民國96年罪犯減刑條
    例第2條第1項第3款之規定，減其刑期二分之一。至被告登
    載不實之大陸地區人民進入臺灣地區保證書及流動人口登記
    聯單，分屬入出境管理局及斗南分局斗南派出所所掌管物品
    ，均非被告所有之物，爰不另為沒收之諭知，附此敘明。
據上論斷，應依刑事訴訟法第369條第1項前段、第364條、第299
條第1項前段，刑法第2條第1項、刑法第213條，修正前刑法第56
條，中華民國96年罪犯減刑條例第2條第1項第3款、第7條，判決
如主文。
本案經檢察官曾銘芳到庭執行職務。
中　　華　　民　　國　　96　　年　　10　　月　　11　　日
                  刑事第二庭    審判長法　官    葉居正
                                      法　官    吳勇輝
                                      法　官    郭千黛
以上正本證明與原本無異。
如不服本判決，應於收受本判決後十日內向本院提出上訴書狀。
其未敘述上訴理由者並得於提起上訴後十日內向本院補提理由書
狀（均須按他造當事人之人數附繕本）「切勿逕送上級法院」。
　　　　　　　　　　　　　　　　　　　書記官    尤乃玉
中　　華　　民　　國　　96　　年　　10　　月　　12　　日
附錄：本判決論罪科刑法條全文
中華民國刑法第213條
公務員明知為不實之事項，而登載於職務上所掌之公文書，足以
生損害於公眾或他人者，處1年以上7年以下有期徒刑。
